【裁判字號】    92,台上,4823
【裁判日期】    920904
【裁判案由】    貪污等
【裁判全文】
最高法院刑事判決                              九十二年度台上字第四八二三號
    上   訴   人  台灣高等法院台中分院檢察署檢察官
    上訴人即被告  甲○○
    選 任 辯護人  陳世煌律師
                  蔡瑞煙律師
    上訴人即被告  乙○○
    選 任 辯護人  陳煥生律師
右上訴人等因被告等貪污等罪案件，不服台灣高等法院台中分院中華民國九十二年一
月二十九日第二審判決（九十年度上訴字第一五九０號，起訴案號：台灣台中地方法
院檢察署八十九年度偵字第一八六四三號），提起上訴，本院判決如左：
    主  文
原判決撤銷，發回台灣高等法院台中分院。
    理  由
本件原判決認定上訴人即被告甲○○原係台中市北屯區公所區長，上訴人即被告乙○
○係同區公所總務，均為依據法令從事公務之人員。民國八十八年九月二十一日，台
灣地區發生「九二一大地震」，里長曾文松等人擬募款賑災，甲○○見有機可乘，明
知財政收支劃分法第二十九條及統一捐募運動辦法第三條等規定，各級政府所受之捐
獻或贈與及其他合法之收入，除法律另有規定外，應分別歸入各級政府之公庫；又發
起各種捐募運動，應先將計畫用途及募集方式，申報該管社會行政機關會商各該事業
主管機關核准，乃為圖私人之不法利益，主導非其主管監督之募款活動，並藉詞該募
款擬留供台中市北屯區災區使用，要求社團法人台中市北屯區慈善會（下稱慈善會）
總幹事林細郎等人，以「台中市北屯區慈善會會長林宗枝」名義，在台中市農會開設
募款帳戶。復利用區長身分，於同年九月三十日及十月十五日召開「台中市北屯區公
所九二一震災檢討會」，指示各里發動捐款賑災，由該區之市議員、里長及慈善會等
成立震災救助管理委員會，設置救災專戶，專款補助發放大坑地區之受災戶。但該檢
討會係甲○○為掩飾其犯行之虛設組織，除會議紀錄陳美雲外，並無其他區公所科室
主管或員工參與。至同年十月底，募款金額已達新台幣（下同）一千餘萬元，甲○○
遂於同年十月二十九日召開檢討會，通過以賑災募款供應台中市東山國民中學（下稱
東山國中）等校之學生午餐；並於翌（三十）日指示陳美雲開立九百九十六萬元之收
據，交由慈善會將該款匯入台中市北屯區公所公庫帳戶中。乙○○則在甲○○指示下
，為使甲○○投資經營之大同餐盒食品工廠取得學生午餐供應資格，基於犯意聯絡，
於同年十一月一日簽擬「食品工廠遴選要點」，經甲○○批核後，旋於同日簽擬比價
結果，以大同餐盒食品工廠、聚陽食品工廠及潔達有限公司等三家廠商，僅大同餐盒
食品工廠之條件符合規定等之不實事項，而登載於其職務上所掌之公文書，足以生損
害於台中市政府、聚陽食品工廠及潔達有限公司。甲○○復未依政府採購法第十五條
第二項之規定迴避，於同日批核後，即與大同餐盒食品工廠名義負責人吳芷青（甲○
○之次媳）簽約，同日中午開始供應東山國中等校之學生午餐。因其簽約與供餐為同
一日，為免引人議論，故自次（二）日開始計價，使大同餐盒食品工廠獲利三十八萬
元等情。爰撤銷第一審諭知被告等無罪之判決，改判論處甲○○依據法令從事公務之
人員，對於非主管或監督之事務，明知違背法令，利用職權、機會、身分圖他人不法
利益，因而獲得利益；乙○○共同行使公務員明知為不實之事項，而登載於職務上所
掌之公文書，足以生損害於公眾及他人罪刑（乙○○併宣告緩刑）。固非無見。
惟查：(一)貪污治罪條例關於圖利罪所謂「主管」之事務，係指對於事務有主掌管理或
執行之權責者而言；此項事務，不論經常性或臨時性、全部或一部、主辦或兼辦，法
令授予或機關內部之一般事務分配，在所不問。所謂「監督」之事務，係指事務雖非
其主管，但有監察督導之權責者而言。又地方制度法第五十八條規定，直轄市、市之
區公所，置區長一人，由市長依法任用，承市長之命綜理區政，並指揮監督所屬人員
。原判決認定甲○○係台中市北屯區公所區長，於「九二一大地震」後，利用里長募
款賑災之機會，主導募款活動，並以區長身分，召開賑災檢討會，指示各里發動捐款
賑災，成立震災救助管理委員會，設置救災募款專戶，以專款補助受災戶，與廠商簽
約供應學生午餐等情。如果無訛，則此項募款活動、募款之運用及以募款供應學生午
餐，是否不屬於區政臨時性兼辦事務之一部分？非無疑竇。且原判決理由謂本件募款
使用後，均依公務機關之會計法令層層核報，業務單位亦依公款處理流程執行；參酌
證人即台中市北屯區公所會計員張麗玲、民政課課長葉德剛、新任區長陳裕益及慈善
會總幹事林細郎等人之證言，堪認上開匯入台中市北屯區公所公庫帳戶內之募款，係
以公款性質使用無疑（見原判決第三十一面第二行至第三十二面第六行）。乃復認前
開募款活動及募款之支配運用為甲○○「非主管或監督之事務」等語，不但其事實之
認定相互齟齬，與理由之論敘亦有矛盾，難謂於法無違。(二)九十一年十一月七日修正
公布貪污治罪條例第六條第一項第五款之圖利罪，以對於非主管或監督之事務，明知
違背法令，利用職權機會或身分圖自己或其他私人不法利益，因而獲得利益為要件。
原判決事實欄記載大同餐盒食品工廠先後向台中市北屯區公所領取三百零四萬六千八
百八十元，若以每份便當獲利五元計算，其獲利金額共為三十八萬元（見原判決第七
面第五行至第十四行）。但就此項獲利之金額是否為「不法利益」，則未明白認定，
本院無從為判斷其適用法律正當與否之依據。又原判決謂大同餐盒食品工廠登記之負
責人，先後為蔡志宏（甲○○次子）、吳芷菁（蔡志宏之妻），然實際上由甲○○掌
控會計審核及營運方針之主導權，且自八十八年間至本案發生後，甲○○尚有二個其
名義之銀行帳戶供大同餐盒食品工廠出入資金使用，足見甲○○確為大同餐盒食品工
廠之實際主要負責人（見原判決第二十面第七行至第二十一面第七行）。惟對於大同
餐盒食品工廠之組織型態為何？究係法人？合夥商號或獨資商號？其法律上之人格與
甲○○是否可分？則未進一步釐清、說明。此與判斷甲○○係圖自己不法利益，抑或
其他私人不法利益攸關，自應詳加認定，敘明其憑以認定之證據及理由，始足為適用
法律之基礎。(三)原判決謂乙○○辦理上開採購案，距「九二一大地震」已有相當時日
，台中市民生供應早已回復正常，東山國中等校之學生午餐均由其他廠商正常供應，
並無急迫性問題，且與救災復建無關，實無片面交由大同餐盒食品工廠獨家承包之理
，亦有違教育部、行政院衛生署訂頒之「中小學外訂餐盒食品衛生管理要點」，再觀
其迅速密接之公文批可流程、迴避公開招標方式辦理採購、比價廠商未獲通知到場、
比價程序未實質審核而流於形式等情，益徵甲○○指示乙○○辦理餐盒比價，實際上
即預先圖由大同餐盒食品工廠取得餐盒供應之資格，乙○○登載不實公文書之犯行甚
明（見原判決第三十七面第一行至第四十一面第八行）。據此論敘，乙○○與甲○○
就圖利大同餐盒食品工廠部分，似亦有犯意聯絡及行為分擔，非僅止於偽造文書部分
。乃原判決認乙○○僅成立行使公務員登載不實公文書罪；至圖利部分則不能證明其
犯罪，因與論罪科刑部分有裁判上一罪關係，不另為無罪之諭知，有違論理法則，併
有判決所載理由矛盾之違誤。檢察官及被告等上訴意旨分別指摘原判決違背法令，尚
非全無理由，應認有撤銷發回更審之原因。原判決關於不另為無罪諭知之部分，基於
審判不可分原則，應併發回之。
據上論結，應依刑事訴訟法第三百九十七條、第四百零一條，判決如主文。
中      華      民      國    九十二    年      九      月      四      日
                              最高法院刑事第四庭
                                  審判長法官  紀  俊  乾
                                        法官  黃  正  興
                                        法官  劉  介  民
                                        法官  陳  東  誥
                                        法官  林  秀  夫
      右正本證明與原本無異
                                              書  記  官
中      華      民      國    九十二    年      九      月      八      日


司法院資訊處製作；財團法人民間司法改革基金會備份。
